臺灣高等法院高雄分院民事判決　　　　　 99年度上字第228號
上　訴　人　黃三榮
　　　　　　侯兆百
共　　　同
訴訟代理人　楊昌禧律師
　　　　　　梁育誠律師
被 上 訴人　王梓成
訴訟代理人　王進勝律師
　　　　　　黃淑芬律師
　　　　　　陶德斌律師
上列當事人間請求損害賠償事件，上訴人對於民國99年10月28日
臺灣高雄地方法院98年度訴字第1805號第一審判決提起上訴，本
院於100年8月17日言詞辯論終結，判決如下：
    主  文
原判決關於命上訴人黃三榮應連帶給付被上訴人新台幣貳佰肆拾
肆萬伍仟捌佰拾貳元之本息部分；命上訴人侯兆百應連帶給付
逾新台幣壹佰零壹萬伍仟捌佰捌拾肆元之本息部分，及上開部分
假執行之宣告，暨訴訟費用之裁判，均廢棄。
上開廢棄部分，被上訴人在第一審之訴及假執行之聲請，均駁回
。
其餘上訴駁回。
第一、二審訴訟費用由上訴人侯兆百負擔五分之二，餘由被上訴
人負擔。
    事實及理由
一、按訴狀送達後，原告不得將原訴變更或追加他訴。但有下列
    各款情形之一者，不在此限：二、請求之基礎事實同一者。
    民事訴訟法第255 條第1 項第2 款著有明文：次按訴之變更
    或追加，非經他造同意，不得為之。但第255 條第1 項第2
    款至第6 款情形，不在此限。同法第446 條第1 項亦揭有明
    文。又所謂請求之基礎事實同一，係指變更或追加之訴與原
    訴之主要爭點有共同性，各請求利益之主張在社會生活上可
    認為同一或關聯，而就原請求之訴訟及證據資料，於審理繼
    續進行在相當程度範圍內具有同一性或一體性，得期待於後
    請求之審理予以利用，俾先後兩請求在同一程序得加以解決
    ，避免重複審理，進而為統一解決紛爭者，即屬之（最高法
    院91年度台抗字第552 號裁判意旨參照）。被上訴人於原審
    依共同侵權行為損害賠償法律關係，請求上訴人應連帶給付
    被上訴人新台幣（下同）2,445,832 元，及自起訴狀繕本送
    達最後一位上訴人之翌日起至清償日止，按週年利率5%計算
    之利息。嗣於本院審理中，就上訴人黃三榮部分，以黃三榮
    除應負侵權行為損害賠償責任外，因黃三榮與被上訴人簽訂
    民國96年6 月5 日之協議（內容詳後述），而黃三榮於簽訂
    上開協議後，未依約履行，致給付不能，故追加本於給付不
    能債務不履行損害賠償請求權，請求黃三榮給付上開款項（
    見本院卷第23頁），核被上訴人關於上開債務不履行損害賠
    償請求權之主張，係屬訴之追加。而按黃三榮固表示不同意
    被上訴人於本院所為訴之追加（見本院卷第23頁）。惟查，
    被上訴人於原審請求黃三榮應連帶給付上開款項時，其中關
    於黃三榮應負給付責任部分，亦一併主張黃三榮違反上開協
    議，擅自向侯兆百表示願意放棄全部甘薯採收權，造成侯兆
    百恣意採收甘薯，侵害被上訴人之採收權利，致被上訴人受
    有相當於被採收甘薯之價值損害，黃三榮應依民法第184 條
    侵權行為損害賠償法律關係，給付上開款項及利息（見原判
    決第2 頁）之基礎事實，係本於黃三榮與被上訴人簽訂上開
    協議，嗣黃三榮違反上開協議，侵害被上訴人之權利，致被
    上訴人受有甘薯價值之損害。而按被上訴人於本院追加上開
    債務不履行損害賠償請求權之基礎事實，亦係本於黃三榮違
    反上開協議而來，足見被上訴人於本院追加之訴，與原訴之
    主要爭點有共同性，各請求利益之主張在社會生活上可認為
    同一，而就原請求之訴訟及證據資料，於審理繼續進行中，
    在相當程度範圍內具有同一性，可得期待為後請求之審理予
    以利用，俾先後兩請求在同一程序加以解決，進而為統一之
    紛爭解決。揆諸前揭說明，被上訴人於本院追加之訴，與上
    開原訴間應屬請求之基礎事實同一，則黃三榮雖不同意被上
    訴人之追加，然被上訴人追加之訴，於法有據，應予准許。
二、被上訴人主張：上訴人侯兆百向台灣糖業股份有限公司（下
    稱台糖公司）承租座落高雄市旗山區台糖手巾寮11區、13區
    及14區土地（下依序各稱系爭11區土地、系爭13區土地、系
    爭14區土地，合稱系爭原租土地）後，透過黃三榮介紹，於
    95年11、12月間轉租予被上訴人種植甘薯，因礙於台糖公司
    不得將土地轉租他人之限制，僅以口頭約定系爭11區土地、
    系爭13區土地及系爭14區土地之租金分別為600,000元、330
    ,000 元及560,000元（相當於每甲地租金40,000元），租期
    自被上訴人給付租金之日起至96年7 月31日止（下稱系爭被
    上訴人租約）。被上訴人於交付租金後自行僱工耕作，嗣就
    系爭原租土地耕作事宜，與黃三榮於96年4 月間達成合作協
    議，約定由黃三榮負責採收及提供幼苗、農藥等物品，暨以
    墊付代叫工人之工資及收成人工、機械等費用支出作為出資
    ，被上訴人則以支付系爭原租土地租金及種植甘薯之成本為
    出資。此外，黃三榮並保證最低以每公斤2.5 元之價格收購
    系爭原租土地種植之甘薯後，由被上訴人及黃三榮平均分配
    收成所得。詎黃三榮於96年5 月間採收系爭11區土地甘薯時
    ，巧取利益，以多報少，致發生爭執，被上訴人乃於96年6
    月5 日與黃三榮重新協議，並簽訂合帳合約書，約定系爭11
    區土地之甘薯共同採收部分須平均分帳，系爭13區土地全部
    及系爭14區土地當中1.4 甲劃由黃三榮採收，收成所得歸黃
    三榮所有，至剩餘系爭14區土地12.6甲（下稱系爭土地），
    則由被上訴人自行採收，收成所得歸被上訴人所有（下稱系
    爭合帳契約）。惟黃三榮先行採收系爭13區土地上之甘薯後
    ，竟與侯兆百通謀簽訂假租約，載列黃三榮承租系爭14區土
    地，租期自95年12月14日起至96年5 月14日止，如屆期未交
    還土地時，每月每甲地須補繳租金10,000元（下稱系爭上訴
    人間租約）。侯兆百並執上訴人間租約要求被上訴人補繳租
    金，然系爭被上訴人租約之租期屆滿日為96年7 月31日，被
    上訴人自無再給付租金之義務。詎黃三榮配合侯兆百請求給
    付租金之要求，竟於96年7 月間某日寄發存證信函予侯兆百
    ，向其表示願意放棄系爭14區土地之一切權利，致侯兆百得
    於96年7 月10日僱工採收並毀損系爭土地內之甘薯，共同侵
    害被上訴人享有系爭土地之甘薯採收權，造成被上訴人受有
    其上種植甘薯相當於2,445,832 元價值之損失。末者，縱認
    系爭14區土地為黃三榮向侯兆百承租，惟系爭合帳契約已約
    定系爭土地之甘薯採收權為被上訴人所有，黃三榮未經被上
    訴人同意，擅自向侯兆百表示願意放棄系爭土地之全部甘薯
    採收權，任由侯兆百採收，亦侵害被上訴人採收權利，並使
    被上訴人受有如上之損害等情。爰依共同侵權行為損害賠償
    法律關係，聲明：（一）上訴人應連帶給付被上訴人2,445,
    832 元，及自起訴狀繕本送達最後一位上訴人之翌日起至清
    償日止，按週年利率5%計算之利息（至被上訴人於原審依侵
    權行為損害賠償法律關係，先位聲明上訴人應連帶給付上開
    款項；備位聲明黃三榮給付上開款項，核與先備位訴訟關係
    要件不符，應僅屬連帶給付之訴訟聲明範圍，原審循被上訴
    人主張誤載先備位聲明，容有誤會，本院逕予更正如上）。
    （二）願供擔保，請准宣告假執行。
三、上訴人則以：黃三榮於95年間向侯兆百承租系爭14區土地，
    以供耕作，並於96年2 月間簽立租賃契約，被上訴人依黃三
    榮之指示出資，並將出資額當作租金匯給侯兆百，而由黃三
    榮負責實際之耕作。系爭合帳契約僅約定黃三榮與被上訴人
    之甘薯採收事務分配，並非確認甘薯所有權之歸屬。又被上
    訴人投資黃三榮之承租耕作事務，與黃三榮約定就系爭原租
    土地種植甘薯成本及收益，其中成本部分，均依各人出資比
    例對半分擔，至採收利益部分，則於會帳核算後分配。黃三
    榮採收系爭11區土地及系爭13區土地之甘薯，經出售之總價
    為1,826,908 元，扣除超支874,233 元後，按比例會算，已
    將收益之半數476,337 元給付被上訴人，並為被上訴人所接
    受，顯見被上訴人係單純投資者，對於系爭土地並無甘薯採
    收權，故侯兆百採收系爭土地上甘薯之行為，並未侵害被上
    訴人之權利。此外，侯兆百採收系爭14區土地內之甘薯總量
    為7,270 公斤，收成後，全數出售訴外人沈永選，所得價額
    13,540元，與被上訴人所述200,000 餘公斤之甘薯損失，及
    相當於2,445,832 元之價值損害差距甚大，而被上訴人既未
    證明所受上開損害額，自不得請求上訴人給付上開款項等語
    置辯。爰聲明：（一）被上訴人之訴駁回。（二）如受不利
    益判決，願供擔保，請准宣告免為假執行。
四、原審判決被上訴人全部勝訴，並為供擔保假執行及免為假執
    行之宣告。上訴人不服，提起上訴，並聲明：（一）原判決
    廢棄。（二）被上訴人在第一審之訴及假執行之聲請均駁回
    。被上訴人則聲明：上訴駁回。
五、兩造不爭執事項
（一）被上訴人前以侯兆百盜採並毀損其所有之甘薯而提出竊盜
      告訴，經台灣高雄地方法院檢察署（下稱高雄地檢署）檢
      察官以96年度偵字第22230 號為不起訴之處分，並經台灣
      高等法院高雄分院檢察署（高雄高分檢）檢察長以97年度
      上聲議字第193 號駁回再議確定，嗣被上訴人就上述偵查
      案件，向原審法院聲請交付審判，經原審法院以97年度審
      聲判字第4 號駁回確定（下合稱系爭刑事案件），並經原
      審調取上開案卷審核認無誤。
（二）侯兆百向台糖公司承租座落高雄縣旗山鎮台糖手巾寮11區
      、13區及14區土地。
（三）侯兆百僱工將系爭14區土地上種植之甘薯採收完畢。
（四）被上訴人與黃三榮簽立合帳契約之內容記載為：「阿榮與
      王梓成合帳合約書」，約定事項：１、被上訴人與黃三榮
      共同採收系爭11區土地20甲，採收完工，1 個月付帳結清
      ；２、系爭13區土地共11甲，由黃三榮採收；３、系爭14
      區土地共14甲（除其中1 甲4 留給黃三榮採收）由被上訴
      人採收。
（五）被上訴人於95年12月20日匯款560,000 元至侯兆百設於台
      南縣龍崎鄉農會00000000000000之帳號（下稱系爭龍崎帳
      號）內。被上訴人另匯款600,000 元至系爭龍崎帳號內。
（六）黃三榮及侯兆百於96年2 月22日就系爭14區土地簽立之租
      賃契約書、被上訴人於96年7 月9 日委託英碩聯合法律事
      務所寄發之英律字第0960378 號函（下稱系爭被上訴人信
      函）、侯兆百於96年7 月16日委託圓達法律事務所寄發之
      圓律字第960716號函（下稱系爭侯兆百信函）、黃三榮於
      96年7 月17日寄發之彰化光復路郵局第2340號存證信函（
      下稱系爭黃三榮信函），其形式上為真正。
六、兩造爭執事項：（一）被上訴人是否取得系爭土地之甘薯收
    取權（下稱系爭收取權）？系爭土地的甘薯一期產量為何？
    總價多少？（二）上訴人是否共同侵害被上訴人之系爭收取
    權？致被上訴人受損害？黃三榮是否因為給付不能債務不履
    行，侵害被上訴人之系爭收取權？致被上訴人受損害？被上
    訴人請求上訴人連帶給付2,445,832 元及自97年9 月25日起
    至清償日止之法定利息，有無理由？是否適當？茲分述如下
    ：
（一）被上訴人是否取得系爭土地之甘薯收取權（下稱系爭收取
      權）？系爭土地的甘薯一期產量為何？總價多少？
  １、按當事人主張有利於己之事實者，就其事實有舉證之責任
      。民事訴訟法第277 條前段定有明文。次按租賃者，謂當
      事人約定，一方以物租與他方使用收益，他方支付租金之
      契約。民法第422 條第1 項定有明文。而按租賃契約原則
      上固不以書面訂立為必要，惟揆諸上揭規定，仍須出租人
      與承租人間就租賃標的物、租金及租賃期限（除當事人合
      意未定期限外）等必要事項為合意，始得成立租賃契約。
      上訴人抗辯：黃三榮於95年間向侯兆百承租系爭14區土地
      ，以供耕作，並於96年2 月間簽立租賃契約，被上訴人係
      依黃三榮指示出資，並將出資額當作租金匯給侯兆百。系
      爭合帳契約僅約定黃三榮與被上訴人之甘薯採收事務分配
      ，並未確認甘薯所有權歸屬。又黃三榮採收系爭11區土地
      及系爭13區土地之甘薯，經出售之總價為1,826,908 元，
      扣除超支874,233 元後，按比例會算，被上訴人應得收益
      半數為476,337 元，已交付被上訴人，並為被上訴人所接
      受，顯見被上訴人係單純投資者，對於系爭土地並無甘薯
      採收權，故侯兆百採收系爭土地上甘薯之行為，並未侵害
      被上訴人之權利。再者，侯兆百採收系爭14區土地內之甘
      薯總量為7,270 公斤，收成後，全數出售沈永選，所得價
      額13,540元，與被上訴人所述200,000 餘公斤之甘薯損失
      ，及相當於2,445,832 元之價值損害差距甚大，被上訴人
      請求並無理由云云。惟為被上訴人所否認。
  ２、被上訴人主張其單獨向侯兆百承租系爭14區土地耕作，租
      期自95年12月20日起至96年7月31日止，租金560,000元云
      云，固據其提出以匯款方式匯入侯兆百的系爭龍崎帳號內
      之款項560,000 元為證。而按侯兆百雖不否認收受被上訴
      人上開560,000 元之匯款，惟否認兩造間成立租賃契約等
      語。經查，被上訴人以匯款方式支付系爭14區土地之租金
      560,000 元乙節，為侯兆百所承認，並據被上訴人提出帳
      號紙條及被上訴人存摺匯款資料為憑（見系爭刑事案件偵
      查卷第11-12 頁），固堪認定。然上開匯款相關資料，至
      多僅得證明被上訴人曾支付系爭14區土地租金予侯兆百之
      事實，而支付租金之事實，一般係租賃契約成立後，屬於
      履約問題，如無其他積極證據證明租賃契約已就租賃標的
      物、租金及租賃期間等必要事項達成合意者，自不能僅以
      租金之給付，逕謂被上訴人與侯兆百間已就系爭14區土地
      成立租賃契約。次查，被上訴人主張向侯兆百承租系爭14
      區土地之租賃期間，係自95年12月20日起至96年7 月31日
      止，其期間未逾1 年，依民法第422 條規定，雖不以訂立
      書面契約為必要（如未以書面訂立契約者，依法視為不定
      期租賃契約），然仍須雙方就租賃之標的、租金數額及租
      賃期限等必要事項已達成合意，始得謂契約成立。而關於
      此契約合意之事實，係有利於被上訴人事項，應由被上訴
      人舉證證明之。又查，被上訴人自承其主張前開租賃契約
      ，並未訂立書面契約（見本院卷第23頁），復未舉出其他
      積極證據，以實其說，則關於其主張上開租賃契約事實，
      自難遽採。再查，不動產之租賃契約，其期限逾1 年者，
      應以字據訂立之，未以字據訂立者，視為不定期限之租賃
      。為民法第422 條所明定。本件侯兆百向台糖公司承租系
      爭14區土地乙節，為被上訴人所不爭執，則無論侯兆百與
      台糖公司訂立的土地租賃契約，係屬定有期限或不定期限
      之租賃契約，侯兆百均負有返還系爭14區土地予台糖公司
      之責任，則侯兆百為避免將來無法或按時返還系爭14區土
      地予台糖公司之債務不履行責任，衡情，自不可能將系爭
      14區土地出租予被上訴人，而同時未約定租賃期間及訂立
      書面契約。蓋侯兆百如出租系爭14區土地予被上訴人，而
      未約定租賃期間及訂立書面，將使其本身陷於將來無法或
      按時返還系爭14區土地予台糖公司之不利境地。此縱於被
      上訴人主張租賃期間未逾1 年之情形下，仍無礙於上述不
      利於侯兆百之情形發生，足徵被上訴人主張伊與侯兆百簽
      訂系爭14區土地之租賃契約，惟未訂立書面契約，核與常
      情有違，不能採信。從而，被上訴人主張其單獨與侯兆百
      成立系爭14區土地之租賃契約，租期自95年12月20日起至
      96年7 月31日止云云，即屬不能證明，難予採認。
  ３、關於系爭收取權部分：
（１）被上訴人雖不能證明單獨與侯兆百成立系爭14區土地之租
      賃契約，惟參酌被上訴人以匯款方式支付系爭14區土地租
      賃契約之租金，顯見侯兆百確有以系爭14區土地出租他人
      ，並收取租金；而黃三榮不否認與被上訴人成立系爭合帳
      契約，由被上訴人支付其與侯兆百就上開土地成立租賃契
      約之租金；及上訴人自承就系爭14區土地成立租賃契約等
      情相互以觀，則被上訴人仍可能與黃三榮共同向侯兆百承
      租系爭14區土地，以供耕作，且如為上述認定，於理於情
      ，已難謂與常情有悖。而按被上訴人雖一直主張其單獨與
      侯兆百成立系爭14區土地之租賃契約，然於被上訴人不能
      證明上開單獨租賃契約成立的情形下，倘能證明被上訴人
      有與黃三榮共同向侯兆百承租系爭14區土地（系爭原租土
      地的一部分），且基於共同承租契約取得系爭收取權，自
      亦符合被上訴人最大利益，仍應屬於被上訴人主張取得系
      爭收取權之範圍內，先予敘明。
（２）經查，依被上訴人與黃三榮簽訂系爭合帳契約記載：１、
      被上訴人與黃三榮共同採收系爭11區土地20甲，採收完工
      ，1 個月付帳結清；２、系爭13區土地共11甲，由黃三榮
      採收；３、系爭14區土地共14甲（除其中1 甲4 留給黃三
      榮採收）由被上訴人採收等語相互以觀，其中除系爭11區
      土地20甲係由被上訴人與黃三榮共同採收外，關於系爭13
      區土地之採收權，係由黃三榮單獨取得，至系爭14區土地
      其中12.6甲即系爭土地亦載明由被上訴人採收，顯見依系
      爭合帳契約用語來看，被上訴人並不僅是單純出資，分享
      利潤者，已屬進一步共同或單獨參與採收系爭原租土地上
      之作物。而按被上訴人既實際負責收取上開土地上之作物
      ，倘參諸黃三榮不否認其依系爭合帳契約記載內容，即表
      示伊向侯兆百承租系爭原租土地等語以觀，自不容許黃三
      榮得以選擇性之解釋，任意曲解系爭合帳契約約定內容，
      謂系爭合帳契約有關黃三榮部分之記載，即表示黃三榮係
      承租人，至有關被上訴人記載部分，係屬採收事務之分配
      ，被上訴人為單純出資者。況依黃三榮於原審提出「95~
      96年阿榮與梓成合作經營之開銷帳目」（下稱系爭帳目）
      及「阿榮與梓成合作經營（簡要表）」（見原審卷第29-3
      0 頁，下稱系爭簡要表，合稱系爭經營帳目表）等資料，
      其中均記載被上訴人與黃三榮採用所謂「合作經營」模式
      來經營系爭原租土地之地上作物，則上開資料，既言「合
      作經營」，依其文義來看，被上訴人應已參與系爭原租土
      地之耕作事宜，並非單純出資。從而，黃三榮抗辯系爭合
      帳契約約定事項，僅屬黃三榮與被上訴人間之採收事務分
      配，被上訴人係單純投資者云云，難予採信。
（３）系爭合帳契約、系爭經營帳目表等資料固屬被上訴人與黃
      三榮間有關合作經營系爭原租土地之內部約定事項，然從
      黃三榮或侯兆百所出具或所述相關資料，如得以證明被上
      訴人非僅止於內部合作經營關係，而係與黃三榮共同向侯
      兆百承租系爭原租土地者，則上述契約及帳目表等文件，
      自亦得資為有利於被上訴人共同承租系爭原租土地之相關
      證據資料。次查，依黃三榮於96年7 月17日寄發給侯兆百
      之存證信函記載：「本人與王梓成於96年2 月22日共同向
      台端承租座落高雄縣旗山鎮手巾寮之農地種植蕃薯，……
      日前本人接獲台端寄發存證信函通知本人因未能依約繳交
      租金，故終止兩造間之租賃關係。由於本人與王梓成共同
      承租台端前揭土地時，已將租約約定之條件完全告知王梓
      成，且本人早已將前揭土地所栽種之蕃薯採收完畢。故本
      人收受台端之存證信函後，願意放棄在前揭土地上之一切
      權利，任憑台端依約處理，絕無異議」等語，有彰化光復
      路郵局存證信函第2340號附卷（見系爭刑事案件偵查卷第
      25-26 頁）可憑，足徵黃三榮早已承認並告知侯兆百有關
      被上訴人共同承租系爭原租土地事宜。倘參諸被上訴人於
      起訴前向檢、警告訴侯兆百涉嫌毀損及竊盜，侯兆百於警
      詢時，雖陳稱伊與黃三榮訂立租賃契約，而被上訴人係黃
      三榮之合夥人云云，然仍表示：因與黃三榮訂立之租賃契
      約已於96年5 月14日到期，必須補齊到期後之租金……伊
      有請黃三榮與王梓成於96年6 月上旬及下旬來協商，其中
      王梓成有答應要於96年6 月底補齊到期之未補繳租金，伊
      曾打多通電話向王梓成催繳租金，並寄存證信函給黃三榮
      ；也希望王梓成與伊結算租金及快歸還租地（見系爭刑事
      案件警卷第2 頁96年7 月20日警詢筆錄）等詞相互以觀，
      其中侯兆百固陳稱向伊租賃土地者，係黃三榮，惟被上訴
      人如非共同承租人，衡情，侯兆百應向所謂承租人即黃三
      榮催繳租金，其何以逕向被上訴人催繳租金？又何必請被
      上訴人及黃三榮共同協商繳付租金事宜？甚者，侯兆百更
      進一步向被上訴人表示，希望被上訴人與伊結清租金及返
      還租地？凡此，均足以證明侯兆百知悉向伊承租系爭原租
      土地者，非僅止於黃三榮一人，尚包括被上訴人在內。據
      上，堪認被上訴人與黃三榮共同合夥向侯兆百承租系爭原
      租土地，並由被上訴人負責繳納相關租金事宜。
（４）又查，依系爭合帳契約記載：系爭14區土地共14甲（除其
      中1甲4留給黃三榮採收）由被上訴人採收等語以觀，足徵
      系爭土地之系爭收取權係由被上訴人取得，故上訴人以前
      揭情詞置辯，否認被上訴人取得系爭收取權云云，即屬無
      據。再查，被上訴人既與黃三榮共同承租系爭原租土地，
      且為侯兆百所知悉，倘參以侯兆百於上開警詢中自陳被上
      訴人係黃三榮之合夥人等語來看，已徵侯兆百應知悉被上
      訴人與黃三榮間訂有系爭合帳契約，而被上訴人基於系爭
      合帳契約取得系爭土地之系爭收取權。此參諸被上訴人於
      96年7月9日委託英碩聯合法律事務所寄發予侯兆百之英律
      字第0960378 號函稱：「……本人於民國95年12月間與侯
      兆百先生就台糖手巾寮十四區土地面積十四甲成立租賃耕
      作協議……本年付清上開租金後，即著手整地、種植甘薯
      ，陸續投入大量成本及人力，詎料採收日期屆至，本人著
      手進行採收時，侯兆百先生竟出面阻擾本人採收且向本人
      要求給付不合理之費用……」（見系爭刑事案件偵查卷第
      22頁）等語；暨侯兆百知悉被上訴人與黃三榮合夥事宜，
      於系爭土地上尚有甘薯未經採收的情形下，前揭系爭黃三
      榮信函即載明：「……本人早已將前揭土地所栽種之蕃薯
      採收完畢。……」等詞相互以觀，益堪認侯兆百知悉被上
      訴人確實取得系爭收取權無訛。
（５）至上訴人抗辯黃三榮向侯兆百承租系爭原租土地云云，固
      提出租賃契約書3 紙（見原審卷第97-99 頁）及聲請傳喚
      證人即租約之見證人林谷川為證，然為被上訴人所否認。
      經查，被上訴人與黃三榮共同向侯兆百承租系爭原租土地
      乙節，業如上述，則上訴人提出上開租賃契約及聲請傳喚
      林谷川為證，以證明上訴人租賃事實之存在，縱使為真，
      亦不能否認被上訴人有與黃三榮共同承租系爭原租土地之
      事實，已徵上訴人提出上開租賃契約及聲請傳喚林谷川，
      無從資為有利於上訴人之認定。況上訴人如欲執上開租賃
      契約及林谷川之證述，以證明係由黃三榮單獨向侯兆百承
      租系爭原租土地云云，然揆諸上開租賃契約之承租時間，
      分別屬於95年11月10、27日及12月14日，卻均於事後之96
      年2 月22日簽訂書面契約，已與一般先簽約後使用收益之
      租地耕作契約不合。甚者，黃三榮向侯兆百承租3 筆土地
      ，如有簽訂書面契約之必要，衡情，以一份書面契約記載
      3 筆土地即可，亦無於同一日簽約，卻分別就各筆土地成
      立一份書面契約之必要，縱如上訴人所述，其租賃期間之
      始期不一樣，亦得於一份書面契約內載明各筆土地租賃期
      間之始期即可，凡此，均難遽依上開租賃契約之記載，逕
      認上訴人間確有單獨成立系爭原租土地租賃契約之事實。
      此外，參以上訴人共同訴訟代理人於原審99年1 月26日言
      詞辯論期日，經原審詢以：為何僅有系爭14區土地簽訂書
      面契約時，先答稱：系爭11區土地及系爭13區土地均有承
      租，但系爭11區土地及系爭13區土地沒有書面契約（見原
      審卷第94頁）等語，嗣原審再進一步詢問：系爭14區土地
      既簽訂書面契約，為何系爭11區、13區土地沒有簽訂書面
      契約？上訴人共同訴訟代理人即當庭提出系爭11區、13區
      土地之書面租賃契約（見原審卷第94-95 頁）等情，確與
      常情有違，亦徵上訴人執上開租賃契約，欲證明上訴人間
      存在單獨租賃系爭原租土地之事實，難予遽採。從而，林
      谷川於本院審理中到庭，就上開單獨承租土地之事實，為
      有利於上訴人之證述，即難採認。末者，被上訴人於系爭
      刑事案件警詢中，固曾陳稱：「我僅有與黃三榮私下訂立
      契作合約，承租人我不知道是黃三榮出面與侯兆百訂定的
      」（見系爭刑事案件警卷第4 頁）等語。惟參酌被上訴人
      就上開陳稱之原意，於原審到庭陳稱：「當時警察問我，
      他不了解我的意思，可能是因為這樣才會這樣記，我與黃
      三榮並沒有訂契約」、「所謂與黃三榮訂立契作合約，是
      指6 月5 日的合帳合約」（見原審卷第152 頁）等詞相互
      以觀，已難謂被上訴人於警詢所述上開等語，係指被上訴
      人承認未向侯兆百承租或與黃三榮共同向侯兆百承租系爭
      原租土地。此參諸被上訴人既以侯兆百毀損及竊盜伊承租
      系爭14區土地上之作物，衡情，不可能於警詢中先行否認
      其向侯兆百承租系爭14區土地之事實益明。
  ４、關於系爭土地的甘薯一期產量為何？總價多少部分：
（１）被上訴人主張依行政院農業委員會農糧署（下稱農委會農
      糧署）99年9 月20日農糧企字第0991023595號函文（下稱
      系爭函文，見原審卷第185 頁，原審誤載為177 頁）所示
      ，96年台灣地區甘薯批發市場價格為每公斤11.5元，旗山
      地區每公頃甘薯產量為22,517公斤。而按系爭土地面積為
      12.6甲，換算成公頃單位，則為12.22 公頃，如參照系爭
      函文所示，系爭土地於96年7 月中旬之量應為283,714.2
      公斤，總價應為3,262,713.3 元。被上訴人以每公頃產量
      20,784公斤，依12.22 公頃，按每公斤9.36元計算系爭土
      地可採收甘薯價值之損失為2,445,832 元，自屬合理等語
      。上訴人則仍抗辯：系爭土地收成總量為7,270 公斤，收
      成後，全數出售沈永選，所得價額僅13,540元云云。
（２）經查，系爭函文記載96年旗山地區每公頃甘薯產量為22,5
      17公斤，此一產量乃官方的估計平均值，雖非具體土地單
      位面積之實際產量，仍得據為96年旗山地區每公頃甘薯產
      量之判斷依據，然如有更具體的土地單位面積產量參考數
      值，並得同時參酌具體參考數值。次查，侯兆百僱工將系
      爭14區土地上種植之甘薯採收完畢乙節，為兩造所不爭執
      ，堪予認定。而按侯兆百既僱工將系爭14區土地上之甘薯
      採收完畢，則關於其採收甘薯之數量多少？是否確如其所
      述之7,270 公斤乙節，即應由侯兆百舉證證明之。侯兆百
      抗辯：系爭14區土地因下雨，土地遭雨水淹過，甘薯有爛
      掉云云，固舉楊慕聲於本院之證述為證，而楊慕聲雖本院
      到庭證述：伊有看到被上訴人叫工人採收系爭14區土地上
      之甘薯，因為當時下雨，甘薯遭雨水淹過，甘薯有爛掉，
      故被上訴人未繼續採收（見本院卷第55頁）等語，惟楊慕
      聲證述上情，依其到庭所述，係在附近工作時，遠處看到
      的情形，並不知道被上訴人有無在場，所謂被上訴人叫工
      人去採收系爭14區土地上之甘薯乙節，係聽聞侯兆百所述
      等詞，亦據楊慕聲證述綦詳（見本院卷第55頁），則楊慕
      聲既聽聞侯兆百陳稱上情，自屬聽聞而來，其不利於被上
      訴人之證述，難資為有利於侯兆百之認定。又查，侯兆百
      抗辯上開採收數量僅為7,270 公斤之事實，固另舉沈永選
      於系爭刑事案件警詢中之證述為證，惟侯兆百於採收甘薯
      後，將甘薯出售沈永選之事實，為被上訴人所否認，而侯
      兆百雖表明就此，應有傳喚沈永選到庭作證之必要。然者
      ，沈永選既於系爭刑事案件警詢中為上開有利於侯兆百之
      證述，自難期其於本院審理中到庭將為不利於侯兆百之證
      述，是本院認依沈永選於警詢中之證述，予以斟酌，並無
      不可。而依侯兆百所述，沈永選係向侯兆百買受系爭14地
      號土地上之甘薯，衡情，沈永選於買受時，自無必要赴土
      地現場瞭解現況。倘沈永選並無到現場瞭解現況，則其證
      述土地現場雨水太多，導致甘薯爛等語，亦不能資為有利
      於侯兆百之認定。況依系爭侯兆百信函所示：「……黃君
      未如期交還土地，亦未繳交96年6 月、7 日之租金28萬元
      ……應補繳租金2 萬元，共計28萬元……」（見系爭刑事
      案件偵查卷第24頁）等語以觀，顯見當時侯兆百認尚未獲
      繳納之租金高達280,000 元。果爾！侯兆百抗辯：系爭土
      地收成總量為7,270 公斤，收成後，全數出售沈永選，所
      得價額僅13,540元云云，核與所謂積欠租金達280,000 元
      ，根本不成比例，衡情，侯兆百有必要僱請工人，勞師動
      眾，投入所謂的成本去採收總量7,270 公斤、出售總價僅
      13,540元之甘薯？甚者，侯兆百上開所辯云云，倘屬實情
      ，則侯兆百儘可選擇任由黃三榮或被上訴人自行採收甘薯
      ，並於彼等採收後，採取相關法律行為，或起訴請求給付
      租金，或於起訴前，預先採取保全程序，以扣押收成之甘
      薯或出售之價款。凡此，一方面得避免黃三榮或被上訴人
      於侯兆百採收甘薯後，逕以侯兆百收取之甘薯數量如何？
      出售價額如何？資為對抗侯兆百之事由，致令侯兆百陷於
      相當不利之情境中；他方面亦得避免獲利甚少或幾近於無
      利益之僱工採收行為的浪費。綜上，均足以證明侯兆百抗
      辯上情云云，難予採信。
（３）本件系爭11區土地、系爭13區土地及系爭14區土地相鄰，
      且種植甘薯之條件大致相同乙節，為兩造所不爭執（見本
      院卷第113 頁），堪予認定。而按上開土地既屬相鄰，且
      種植甘薯之條件，復大致相同，則除系爭14區土地外，其
      餘土地種植面積及收成數量，或出售價格，自得資為系爭
      14區土地產量及價額之具體參考數據，合先敘明。經查，
      依系爭合帳契約記載：１、被上訴人與黃三榮共同採收系
      爭11區土地20甲，採收完工，1 個月付帳結清；２、系爭
      13區土地共11甲，由黃三榮採收等語以觀，堪認黃三榮與
      被上訴人共同採收，並分享利潤之土地，僅系爭11區土地
      20甲，至系爭13區土地則屬黃三榮單獨自行採收。則上訴
      人抗辯：黃三榮與被上訴人共同採收及分享利潤之土地，
      包括系爭11區土地及系爭13區土地，故黃三榮於原審提出
      與被上訴人各分配土地收成利益半數之資料，係包括系爭
      11區土地及系爭13區土地之收益半數云云，非但與系爭合
      帳契約記載內容有違，亦屬為取得有利於上訴人認定之事
      實基礎，故為不利於己之陳述（蓋被上訴人既不爭執黃三
      榮取得系爭13區土地之收取權，而此系爭13區土地之收取
      權，客觀上亦屬絕對有利於黃三榮之事實，若非上訴人為
      取得有利於己之基礎事實認定，當不至於為此陳述），洵
      不可採。據上，堪認上訴人於原審提出訴外人冠軍地瓜農
      產行廠商應付帳對帳明細表（下稱系爭冠軍明細表，見原
      審卷第75-80 頁）記載甘薯總應付金額1,826,908 元，係
      屬系爭11區土地96年3 月至5 月出售甘薯之資料。
（４）次查，系爭冠軍明細表記載之資料係屬系爭11區土地之出
      售甘薯資料，業如前述。而關於系爭11區土地收成之甘薯
      總重量為547,453 公斤，出售價格為1,357,648 元乙節，
      亦為兩造所不爭執（見本院卷第113-114 頁），堪予認定
      。又查，系爭11區土地面積為20甲，按系爭土地12.6甲計
      算結果，12.6甲占20甲的比例為0.63，則以547,453 公斤
      乘以0.63，得出系爭土地之甘薯一期總產量約為354,895
      公斤（四捨五入）。從而，被上訴人以系爭土地每公頃產
      量20,784公斤，依12.22 公頃計算，總產量為253,971 公
      斤（四捨五入），既未逾上開354,895 公斤，倘參諸系爭
      函文記載96年旗山地區每公頃甘薯產量為22,517公斤，較
      之被上訴人主張每公頃產量20,784公斤為高乙節相互以觀
      ，則被上訴人主張系爭土地一期之總產量為253,971 公斤
      ，尚屬合理，堪予認定。是上訴人辯稱：系爭土地產量僅
      為7,270 公斤云云，即屬無據。至系爭冠軍明細表記載甘
      薯之規格，雖有小、中、大及特大等之分，然由於系爭土
      地上之甘薯，係由侯兆百僱工採收，則有關系爭土地上甘
      薯之規格，於侯兆百未進一步舉證證明其收成之甘薯規格
      不及系爭冠軍明細表記載之甘薯規格情形下，自仍應以系
      爭冠軍明細表記載之甘薯規格，做為系爭土地上甘薯收成
      之規格，併予敘明，故侯兆百抗辯：系爭土地上收成甘薯
      規格不及系爭冠軍明細表上之甘薯規格云云，並不足採。
（５）關於系爭土地甘薯產量每公斤價格為何？被上訴人固執系
      爭函文所示，96年台灣地區甘薯批發市場價格為每公斤11
      .5元，而被上訴人僅主張每公斤9.63元，應屬合理云云。
      惟為上訴人所否認。經查，依系爭函文所示，96年台灣地
      區甘薯批發市場價格為每公斤11.5元，並未特定於旗山地
      區，已難逕採為旗山地區甘薯每公斤價格之認定標準。次
      查，上開所謂每公斤價格11.5元係屬批發市場價格，此一
      價格至少應包括採收及運輸等成本在內。換言之，如係盤
      商價格，即將土地上之作物盤給商人採收時，其盤售價格
      由於甘薯收取權人減少採收及運輸等成本之支出，應低於
      批發市場價格。本件被上訴人主張侯兆百無權採收系爭土
      地上之甘薯，因而請求損害賠償，顯見依被上訴人主張之
      事實來看，應屬於盤商價格，而非批發市場價格，故上述
      批發市場價格，自難採認。則被上訴人援引上開批發市場
      價格後，自行降為每公所9.63元，雖低於11.5元，然未據
      被上訴人舉證以實其說，尚難遽採。又查，本院為明瞭旗
      山地區於96年7 月中旬有關甘薯之盤商價格為何（即採收
      及運輸成本均由買受盤商負擔）？向高雄市旗山區農價函
      查（見本院卷第96頁），經該農會函復盤商產地收購價格
      為每公斤4 元乙節，有該農會100 年7 月12日高市旗農推
      字第1000000807號函附卷（見本院卷第108 頁）可稽，堪
      予認定。而按上開每公斤4 元既為旗山地區96年7 月中旬
      甘薯每公斤盤商之價格，揆諸前揭說明，自得作為被上訴
      人請求計算系爭土地每公斤價格之依據。再查，系爭土地
      一期之總產量為253,971 公斤，如以每公斤4 元計算結果
      ，應為1,015,884 元，此即為被上訴人如因侯兆百採收系
      爭土地上甘薯，侵害被上訴人之採收權，其所受之損害額
      。至系爭11區土地雖亦有出售價格，然該區土地上之甘薯
      於收成後，係由黃三榮與被上訴人均分，並涉及投入成本
      扣除問題，尚與系爭土地約由被上訴人收取土地上作物，
      不涉及扣除成本問題，故仍應以上述旗山區農會函復盤商
      價格為準，併予敘明。
（二）上訴人是否共同侵害被上訴人之系爭收取權？致被上訴人
      受損害？黃三榮是否因為給付不能債務不履行，侵害被上
      訴人之系爭收取權？致被上訴人受損害？被上訴人請求上
      訴人連帶給付2,445,832 元及自97年9 月25日起至清償日
      止之法定利息，有無理由？是否適當？
  １、按「因故意或過失，不法侵害他人之權利者，負損害賠償
      責任」、「數人共同不法侵害他人之權利者，負連帶賠償
      責任」，民法第184 條第1 項前段、第185 條第1 項前段
      分別定有明文。上訴人抗辯：被上訴人係單純投資者，對
      於系爭土地並無甘薯採收權，故侯兆百採收系爭土地上甘
      薯之行為，並未侵害被上訴人之權利。被上訴人縱取得系
      爭收取權，然黃三榮僅寄發系爭黃三榮信函予侯兆百，既
      未共同侵害被上訴人之系爭收取權，亦無債務不履行之行
      為，自不負損害賠償責任等語，惟為被上訴人所否認。
  ２、經查，系爭土地之系爭收取權為被上訴人所有乙節，業如
      上述，則侯兆百未經被上訴人同意逕行採收系爭土地上屬
      於被上訴人收取權應收取之之甘薯，即應負侵害被上訴人
      收取權之損害賠償責任。至侯兆百雖於96年7 月16日以系
      爭侯兆百信函通知黃三榮，要求黃三榮應於96年7 月3 日
      前返還土地及補足租金280,000 元，逾期不理，則依法追
      訴。然本件侯兆百早於96年7 月10日即僱工採收系爭土地
      上之甘薯乙節，為侯兆百所承認（見本院卷第81頁），堪
      予認定。已徵侯兆百於發函黃三榮之前，早已將系爭土地
      上之甘薯採收完畢。而按侯兆百明知承租系爭土地者，除
      黃三榮外，尚包括被上訴人，且黃三榮與被上訴人間簽訂
      有系爭合帳契約，暨被上訴人依系爭合帳契約取得系爭土
      地上之系爭收取權，則本件除非被上訴人同意侯兆百收取
      系爭土地上之甘薯，依法侯兆百並無逕行採收系爭土地上
      甘薯之權利，此縱使處於被上訴人積欠侯兆百租金之情形
      下亦然。是莫論侯兆百僅以系爭侯兆百信函通知黃三榮，
      而未同時以相關函件通知被上訴人限期繳納積欠租金，暨
      被上訴人是否確實積欠租金未繳納？即如侯兆百所言，被
      上訴人積欠租金未繳納屬實及其業以函件通知被上訴人限
      期繳納為真，依前揭說明，侯兆百如未獲得被上訴人之同
      意，仍不能逕行採收系爭土地上之甘薯，否則即屬侵害被
      上訴人之採收權。又黃三榮固亦曾以系爭黃三榮信函載明
      ：「……由於本人與王梓成共同承租台端前揭土地時，已
      將租約約定之條件完全告知王梓成，且本人早已將前揭土
      地所栽種之蕃薯採收完畢。故本人收受台端之存證信函後
      ，願意放棄在前揭土地上之一切權利，任憑台端依約處理
      ，絕無異議」等語，惟系爭黃三榮信函係於96年7 月17日
      寄發予侯兆百，其寄發時間已在侯兆百採收系爭土地上甘
      薯之後約1 星期，則侯兆百執系爭黃三榮信函抗辯其有權
      採收甘薯，亦不足採信。況系爭黃三榮信函縱使於侯兆百
      採收系爭土地上之甘薯前，寄發予侯兆百，惟依前揭所述
      ，侯兆百既知悉系爭土地上甘薯收取權屬於被上訴人取得
      ，衡情論理，侯兆百亦不得執黃三榮寄發之存證信函，即
      謂其已取得系爭土地上甘薯採收權。此外，系爭刑事案件
      針對被上訴人提出侯兆百涉嫌毀損及竊盜土地上甘薯之告
      訴，固作成不起訴處分，惟觀其作成不起訴之理由，除審
      酌其他土地上耕作工人康寵寶、陳順來及楊慕聲（下稱康
      寵寶等）之證述外，主要係以黃三榮之證述及上訴人間於
      96年2 月22日就系爭原租土地簽訂的租賃契約書。然查，
      黃三榮因與侯兆百有密切利害關係，故其於系爭刑事案件
      所為有利於侯兆百之證述，於本件訴訟中，自不能儘採為
      有利於侯兆百之認定。次者，本件係由黃三榮與被上訴人
      共同向侯兆百承租系爭原租土地，且黃三榮與被上訴人簽
      有系爭合帳契約等情，均為侯兆百所明知，則黃三榮於偵
      查中證述等情，縱使為真，亦不得資為侯兆百規避侵權行
      為之有利證據。再者，上訴人於96年2 月22日簽訂之租賃
      契約違背常理，不能採信，亦如前述，同不能做為有利於
      侯兆百之認定。而康寵寶等雖於偵查中到庭證述，然揆其
      等證述內容以觀，或稱黃三榮叫彼等去土地上耕作，或向
      黃三榮領取薪水（見系爭刑事案件偵查卷第66頁）等語，
      核不能資為有利於侯兆百之認定。末者，系爭刑事案件既
      循被上訴人告訴內容，則其審酌重點，應在於侯兆百是否
      構成毀損或竊盜系爭土地上甘薯之罪嫌，又侯兆百是否構
      成上開罪嫌，尤應以其採收系爭土地上之甘薯，是否存在
      不法所有意圖為前提。而按系爭刑事案件於偵查終結後，
      既認侯兆百係為抵償租金，經黃三榮之同意，始行採收系
      爭土地上之甘薯，不構成毀損或竊盜之主觀犯意，因而作
      成不起訴處分，核亦與本院上開認定被上訴人縱使積欠租
      金未清償，侯兆百依法仍無逕行採取系爭土地上之甘薯權
      利，尚有不同，併予敘明。
  ３、被上訴人主張黃三榮應負共同侵權行為或債務不履行損害
      賠償責任云云，主要係認黃三榮曾以系爭黃三榮信函載明
      ：「……由於本人與王梓成共同承租台端前揭土地時，已
      將租約約定之條件完全告知王梓成，且本人早已將前揭土
      地所栽種之蕃薯採收完畢。故本人收受台端之存證信函後
      ，願意放棄在前揭土地上之一切權利，任憑台端依約處理
      ，絕無異議」等語，通知侯兆百為據。惟侯兆百早於96年
      7 月10日已將系爭土地上之甘薯採收完畢乙節，業如前述
      。而按系爭黃三榮信函係於96年7 月17日寄發，顯見侯兆
      百要否採收系爭土地上之甘薯，與系爭黃三榮信函無涉。
      次者，依系爭黃三榮信函記載：「……本人早已將前揭土
      地所栽種之蕃薯採收完畢。故本人收受台端之存證信函後
      ，願意放棄在前揭土地上之一切權利，任憑台端依約處理
      ，絕無異議」等語以觀，充其量，僅得說明黃三榮以該信
      函知會侯兆百，有關其得依租賃契約採收系爭原租土地上
      甘薯之權利，均已採收完畢，並願放棄其在土地上之一切
      權利，至被上訴人是否有採收系爭土地上甘薯之權利？被
      上訴人是否放棄採收權？侯兆百有無逕行採收系爭土地上
      甘薯之權利？要否進行採收？概屬於侯兆百自行瞭解及決
      定之範圍，自不得以黃三榮有以系爭黃三榮信函之寄發，
      即謂黃三榮就侯兆百逕行採收系爭土地上甘薯之侵害行為
      ，應負共同侵權行或債務不履行損害賠償責任。是被上訴
      人主張黃三榮就侯兆百侵害部分，亦應負共同侵權行或債
      務不履行損害賠償責任云云，洵不足採。
  ４、末查，系爭土地一期之總產量為253,971 公斤，如以每公
      斤4 元計算結果，應為1,015,884 元等情，如前所述。則
      被上訴人依侵權行為損害賠償請求權，請求侯兆百賠償1,
      015,884 元，及自起訴狀繕本送達最後一位上訴人之翌日
      即97年9 月26日起（原判決主文誤載自97年9 月25日起，
      惟其事實理由內，已記載利息起算日自97年9 月26日起）
      至清償日止之法定利息，即屬有據。至逾上開之請求，尚
      屬無據。
七、綜上所述，被上訴人為系爭土地上甘薯之收取權人，侯兆百
    未經被上訴人同意，逕自採收系爭土地上之甘薯，自應負侵
    害被上訴人採收權之損害賠償責任。從而，被上訴人本於民
    法第184 條第1 項侵權行為損害賠償請求權，請求侯兆百給
    付1,015,884 元，及自起訴狀繕本送達最後一位上訴人之翌
    日即97年9 月26日（見台灣彰化地方法院97年度訴字第790
    號卷第25-26 頁，原審主文誤載為97年9 月25日）起至清償
    日止，按週年利率5%計算之利息，為有理由，應予准許。原
    審於被上訴人就上開範圍內之請求，予以准許，並宣告供擔
    保假執行及免為假執行，尚無不合。上訴意旨指摘原判決此
    部分不當，求予廢棄改判，並無理由，應予駁回。至原審就
    超過上開應准許部分，為上訴人敗訴之判決，並為假執行之
    宣告，即有未洽。上訴意旨指摘原判決此部分不當，求予廢
    棄改判，為有理由，應由本院廢棄改判。此外，本件被上訴
    人係請求上訴人連帶給付2,445,832 元之本息，而黃三榮上
    訴部分，雖經本院判決被上訴人全部敗訴，然由於連帶給付
    之關係，故關於被上訴人此部分敗訴部分之訴訟費用負擔，
    仍於被上訴人勝訴之範圍內，由侯兆百與被上訴人按彼等勝
    敗比例負擔，併予敘明。
八、本件事證明確，兩造其餘攻擊防禦方法，與本件判斷結果不
    生影響，爰不逐一論述，併此敘明。
九、據上論結：本件上訴為一部有理由，一部無理由，依民事訴
    訟法第449條第1項、第450條、第79條，判決如主文。
中    華    民    國    100    年    8    月    31   日
                            民事第四庭
                                審判長法官  蔡文貴
                                法      官  謝靜雯
                                法      官  李昭彥
以上正本證明與原本無異。
如對本判決上訴，須於判決送達後20日內向本院提出上訴狀，其
未表明上訴理由者，應於上訴後20日內向本院提出上訴理由書（
均須按他造當事人之人數附繕本）。上訴時應提出委任律師或具
有律師資格之人之委任狀，並依附註條文規定辦理。如委任律師
提起上訴者，應一併繳納上訴審裁判費。
中    華    民    國    100    年    8    月    31   日
                                書  記  官  黃一秋
附註：
民事訴訟法第466 條之1 ：
對於第二審判決上訴，上訴人應委任律師為訴訟代理人，但上訴
人或其法定代理人具有律師資格者，不在此限。
上訴人之配偶、三親等內之血親、二親等內之姻親，或上訴人為
法人、中央或地方機關時，其所屬專任人員具有律師資格並經法
院認適當者，亦得為第三審訴訟代理人。
第1 項但書及第2 項情形，應於提起上訴或委任時釋明之。